【裁判字號】    90,上易,105
【裁判日期】    900606
【裁判案由】    侵占
【裁判全文】
臺灣高等法院花蓮分院刑事判決                      九十年度上易字第一五號
    上訴人
    即公  訴  人  臺灣花蓮地方法院檢察署檢察官
    上訴人即
    被      告  乙○○即劉家成.
右上訴人因侵占案件，不服臺灣花蓮地方法院八十八年度易字第三○五號，中華民國
九十年二月二十七日第一審判決（起訴案號：臺灣花蓮地方法院檢察署八十八年度偵
字第一五一○號）提起上訴，本院判決如左：
    主  文
原判決撤銷。
劉家成連續意圖為自己不法之所有，而侵占對於業務上所持有之物，處有期徒刑拾月
，緩刑伍年，緩刑中付保護管束。
    事  實
一、劉家成（原名乙○○）自民國（下同）八十五年五月三十一日起擔任設於花蓮縣
    吉安鄉○○路○段二四七號之「富泰汽車股份有限公司」（下稱富泰公司）之業
    務員，負責銷售汽車，並為富泰公司收受客戶所交付之車款、領牌費、保險費，
    竟基於意圖為自己不法所有之概括犯意，自民國八十六年六月間至八十七年八月
    間止之，連續將收客戶所交付富泰公司之車款、保險費、領牌費，詳如附表所示
    ，侵吞入己，並花用殆盡。
二、案經富泰公司訴請臺灣花蓮地方法院檢察署檢察官偵查起訴。
    理  由
一、右開事實，業據被告劉家成於偵審中均坦承不諱，並據鄭君彥、楊春梅、葉秀珍
    、王惠玲等人於偵查中陳述明確，核與告訴代理人吳秀芬、甲○○之指訴情節相
    符，並有保險公司要保書影本、預約單影本以及和解書等在卷足憑。另告訴代理
    人吳秀芬於本院審理時雖曾指稱客戶鄭慰嚴曾表示其已交付車款四萬九千元云云
    ，然為被告所堅決否認，辯稱：鄭慰嚴應僅交付三萬七千元給伊等語，經查，證
    人鄭慰嚴於偵查中證稱：「（是否向富泰公司買車？）有的，我八十六年底買一
    輛Ｌ三─三○二五號小客車，頭期款十七萬，後來經理說可以分期付款，所以我
    付了五萬六千元給他們會計，後來乙○○陸陸續續來向我收錢，我給他二、三萬
    元，當時我住在吉安鄉○○路○段三號富泰公司隔壁。後來乙○○沒在富泰公司
    做，還有來向我要一萬五千元，我就不給他了。」等語（參見台灣花蓮地方法院
檢察署八十九年度偵字第一五一○號偵查卷第六十四頁反面），可徵被告所辯業
    已收受之款項金額與事實應較為相近，而值憑信。綜上所述，本件事證已明，被
    告犯行足堪認定。
二、核被告所為，係犯刑法第三百三十六條第二項之業務侵占罪。又渠於八十六年六
    月、七月、八月向客戶葉秀珍分次收取之保險費，係基於單一業務侵占犯意接續
    進行為之，各部行為應統括視為一個侵占行為，僅構成單純一罪。其先後多次犯
    行，時間緊接，所犯又係構成要件相同之罪名，顯係基於概括犯意反覆而為，係
    連續犯，應依刑法第五十六條連續犯之規定論以一罪並加重其刑。爰審酌被告品
    行尚可，因一時無法撙節開支而起意侵占，侵占款項非鉅，且犯罪後已坦承犯行
    已與被害人達成和解，賠償被害人之損害，有和解書附卷可參，並據告訴人到庭
    陳述無誤等一切情狀，量處如主文所示之刑，以示薄懲。又被告雖曾於八十四年
    間因妨害自由案件，經判處有期刑三月，緩刑二年，有台灣高等法院被告全國前
    案紀錄表附卷可參，然其緩刑期滿，未再受有期徒刑以上刑之宣告，本院審酌被
    告犯行之情節尚非重大，且事後已與被害人和解，賠償被害人之損失，認所宣告
    之刑以暫不執行為適當，爰為緩刑五年之宣告，並因被告前曾犯有妨害自由罪，
    確曾不知警惕，應依刑法第九十三條第一項之規定並為緩刑中付保護管束之宣告
    。
三、公訴意旨另以：被告於擔任職務富泰公司銷售業務代表期間，曾侵占向客戶廖淑
    華（按起訴書所載之黃彩義與廖淑華係夫妻，汽車買賣契約當事人為廖淑華）所
    收取之領牌費一萬五千元，及向客戶葉秀珍所收取之保險費二千九百五十元，均
    未繳回公司，因認被告涉犯刑法第三百三十六條第二項業務侵占罪嫌云云。惟按
    犯罪事實應依證據認定之，無證據不得推定其犯罪事實；又不能證明被告犯罪者
    ，應諭知被告無罪之判決，刑事訴訟法第一百五十四條、第三百零一條第一項分
    別定有明文。又事實之認定應憑證據，如未發現相當證據，或證據不足以證明，
    自不能以推測或擬制之方法，以為裁判之基礎（最高法院四十年台上字第八六號
    判例）；再認定不利於被告之事實，須依積極證據，苟積極證據不足為不利於被
    告事實認定時，即應為有利於被告之認定，更不必有何有利之證據（最高法院三
    十年上字第八一六號判例）；而所謂「積極證據足以為不利被告事實之認定」係
    指據為訴訟上證明之全盤證據資料，在客觀上已達於通常一般之人均不致於有所
    懷疑，而得確信被告確曾犯罪之程度，若未達到此一程度，而有合理懷疑之存在
    時，即無從為有罪之認定（最高法院七十六年台上字第四九八六號判例）。訊據
    被告堅決否認其涉前開公訴人所指之罪嫌，辯稱：伊向廖淑華所收取之一萬五千
    元，係用於繳車款，有繳回公司，而客戶葉秀珍部分，就所收保險費亦已繳回部
    分予公司等語。經查，被告確曾分別將向葉秀珍所收之強制責任險保險費二千九
    百五十元及向廖淑華所收取之一萬五千元悉數繳回公司，此據證人即富泰公司法
    務專員甲○○到庭證述無訛，可認被告前揭所辯，並非杜撰虛構之詞，尚堪採信
    ，準此，顯無證據證明被告對向客戶葉秀珍所收取之二千九百五十元及向客戶廖
    淑華所收取之一萬五千元之款項有易持有為所有之不法所有意圖，此外，再經依
    職權調查結果後，亦無其他確切之證據足認被告涉有此部分犯行，惟因公訴人認
    此部分與前開論罪科刑部分有連續犯裁判上一罪關係，爰不另為無罪之諭知。至
    被告雖不否認曾向富泰公司請領暫付款共二萬一千元，用以支付楊春梅、王惠玲
    、廖淑華三位客戶之汽車領牌費，然揆諸前揭證人甲○○到庭所證稱：「公司是
    讓業務員得以請領暫付款，先支付領牌必要費用，再向客戶收。」等語，該暫付
    款之性質，應係存在於業務員個人與富泰公司間之消費借貸契約，倘業務員嗣後
    未能返還所預借之款項，亦僅是民事債務不履行之問題，告訴人富泰公司就此應
    循民事訴訟途徑解決，與刑事業務侵占責任要屬無涉，併此敘明。
四、原判決就被告侵占鄭君彥以及楊春梅款項之行為，認定係在被告於八十六年十月
    間離職之後，然查被告係於八十七年六月三十一離職，且楊春梅之購車款項亦係
    在被告離職之前即已進行，業據被告陳明在卷，原審就此部分已係在被告離職後
    所犯之罪為由，認應為無罪之判決，尚有違誤，公訴人上訴意旨以被告侵占鄭君
    彥以及楊春梅款項之行為依應構成侵占罪，即有理由，應予撤銷改判。至於被告
    上訴指責原審判決未能審酌已與被害人和解之情事，業經本院審酌，並為緩刑之
    宣告，其空言指責，自無理由，應予駁回。
五、據上論斷，應依刑事訴訟法第三百六十九條第一項、第三百六十四條、第二百九
    十九條第一項前段，刑法第三百三十六條第二項、第五十六條，第七十四條第二
    款、第九十三條第一項、罰金罰鍰提高標準條例第一條前段判決如主文。
本案經檢察官崔紀鎮到庭執行職務。
中      華      民      國      九十      年      六      月    六    日
                              臺灣高等法院花蓮分院刑事庭
                                  審判長法  官
                                        法  官
                                        法  官
附表：
編號  客戶姓名  犯罪時間          所得財物       財物性質
                （民國）         （新台幣）
一    葉秀珍   八十六年六月至八月 共計二萬二千   汽車保險費
               間接續收取三次     八百六十二元
                                 （扣除已繳之強
                                  制保險費二千
                                  九百五十元）
二    王惠玲   八十六年八月間某日 七千五百元     汽車領牌費
三    鄭慰嚴   八十六年十月間某日 三萬七千元     購車車款
                                  （起訴書誤
                                  繕為四萬九
                                  千元）
四    鄭君彥   八十七年七月間     二萬元         購車定金
五    楊春梅   八十七年十月間     六千元汽車領牌費
不得上訴
附錄    本判決論罪科刑法條：


司法院資訊處製作；財團法人民間司法改革基金會備份。
